【裁判字號】    99,家上,93
【裁判日期】    990907
【裁判案由】    剩餘財產分配等
【裁判全文】
臺灣高等法院民事判決                  99年度家上字第93號
上  訴  人  甲○○
訴訟代理人  郭美春律師
            陳敬穆律師
被上訴人    乙○○
訴訟代理人  李樂濟律師
上列當事人間請求剩餘財產分配等事件，上訴人對於中華民國99
年1月15日台灣士林地方法院98年度家訴字第54號第一審判決提
起上訴，並為訴之減縮，本院於99年8月10日言詞辯論終結，判
決如下：
    主  文
上訴駁回。
第二審訴訟費用由上訴人負擔。
    事實及理由
壹、程序方面：
一、按訴之變更或追加，非經他造同意，不得為之。但有民事訴
    訟法第255條第1項第2款至第6款情形，不在此限。又訴狀送
    達後，原告固不得將原訴變更或追加他訴，但如擴張或減縮
    應受判決之事項者，不在此限，民事訴訟法第446條第1項及
    第255條第1項第3款定有明文。
二、查，本件上訴人於原審係請求被上訴人給付其剩餘財產差額
    新台幣（下同）461萬元，及自民國（下同）98年6月23日起
    ，至清償日止，按週年利率百分之5計算之利息；以及請求
    被上訴人給付其墊付之子女扶養費21萬4,000元，及自98年
    12月1日起，至清償日止，按週年利率百分之5計算之利息（
    見原審卷第105頁筆錄）。原審就上訴人請求給付墊付之子
    女扶養費21萬4,000元本息部分，判決上訴人勝訴，被上訴
    人未聲明不服，業已確定（以下不再贅述）；至上訴人請求
    被上訴人給付剩餘財產差額461萬元本息部分，則判決上訴
    人敗訴，上訴人就此部分聲明不服，提起上訴（見本院卷第
    11頁書狀），嗣後為訴之減縮，僅請求被上訴人再給付其42
    5萬4,809元本息（見本院卷第35頁、第40頁書狀、第62頁反
    面筆錄），核係減縮應受判決事項之聲明，依民事訴訟法第
    446條第1項及第255條第1項第3款規定，應予准許。
貳、實體方面：
一、本件上訴人主張：
    (一)兩造於89年9月19日結婚，被上訴人於97年10月22日訴請
      離婚，嗣於98年6月22日兩造經調解成立離婚。因兩造於
      婚姻關係存續期間，並未約定夫妻財產制，故夫妻財產關
      係應以民法親屬編91年6月26日修正前之聯合財產制為其
      法定財產制。又兩造現存之婚後財產價值計算，應以法定
      財產制關係消滅時為準，而兩造係因起訴請求判決離婚，
      故以起訴時為準。
    (二)伊現存之婚後財產與婚姻關係存續所負債務如下：
      1.伊現存之婚後財產：24萬2,590元。
        (1)存款部分共18萬9,289元。
        (2)郵局壽險契約所累積之保單價值準備金為5萬3,301元
          。
        (3)以上兩者合計為24萬2,590元（計算式：18萬9,289元
          ＋5萬3,301元＝24萬2,590元）。
      2.伊於婚姻關係存續中所負之債務：452萬9,426元。
        (1)向郵局辦理壽險不動產抵押借款，餘額為383萬5,840
          元。
        (2)向台灣銀行松山分行借款14萬3,557元。
        (3)向台灣土地銀行中崙分行借款55萬0,029元。
        (4)以上3者合計為452萬9,426元（計算式：383萬5,840
          元＋14萬3,557元＋55萬0,029元＝452萬9,426元）。
      3.至於伊所有坐落於台北市○○區○○段五小段631地號
        土地及其上同段52140建號（門牌號碼：台北市○○區
        ○○街1段25號2摟）房地（下稱系爭立農街房地）之應
        有部分2分之1部分，雖兩造均同意上開房地全部以880
        萬元為計算基礎，惟所有之系爭立農街房地應有部分2
        分之1部分，不應列入伊之婚後財產，理由如下：
        (1)伊於結婚前之86年10月11日，購買坐落於基隆市安樂
          區○○○段鶯歌石小段123-18、195-1、269地號土地
          預定興建「橘郡」房屋編號B區第25棟第12層1戶（門
          牌號碼：基隆市○○路○段183-4號12樓）（下稱基隆
          市房地），總價為700萬元，由伊之父親林仙明贈與3
          00萬元支付頭期款及相關費用，尾款則由伊向土地銀
          行基隆分行公教貸款180萬元及二胎貸款250萬元，共
          計430萬元。
        (2)嗣於92年5月1日，伊將上開基隆市房地以總價531萬
          元出售予訴外人趙允良，於92年6月3日，將其中之13
          1萬元用以支付系爭立農街房地頭期款，剩餘之400萬
          元，除部分代償上開基隆市房地之貸款外，部分則用
          以清償系爭立農街房地之貸款。是以，系爭立農街房
          地係伊將結婚時之原有財產即基隆市房地出售所得金
          額，以及自伊父親林仙明贈與而無償取得之受贈財產
          共支付581萬元價金所購得，屬於婚前財產及受贈物
          之狀態變更，不應列入分配。
        (3)退步言之，縱認此部分應列入分配，惟被上訴人自承
          對系爭立農街房地僅出資60萬元，顯見其對該財產之
          貢獻極微，若予以平均分配恐失公允，請本院依民法
          第1030條之1第2項規定，調整其分配額。
    (三)被上訴人現存之婚後財產與婚姻關係存續中所負債務：
      1.被上訴人現存之婚後財產：
        (1)不動產部分：系爭立農街房地被上訴人擁有所有權2
          分之1，價額為440萬元。因系爭立農街房地原登記為
          伊名義，嗣伊雖於97年7月25日以夫妻贈與之原因，
          移轉登記應有部分2分之1予被上訴人，惟伊並非以上
          開不動產為被上訴人之特有財產之意，僅為夫妻間登
          記名義之轉換，自與民法第1030條之1第1項所謂無償
          取得之財產有別，故被上訴人此部分之不動產應列入
          分配。
        (2)存款有1萬0,205元，基金有6萬9,957元：共計為8萬0
          ,162元（計算式：1萬0,205元＋6萬9,957元＝8萬0,1
          62元）。
        (3)上開兩者共計為448萬0,162元（計算式：440萬元＋8
          萬0,162元＝448萬0,162元）。
      2.被上訴人於婚姻關係存續中所負之債務：被上訴人向合
        作金庫石牌分行借款尚未清償之金額為44萬2,165元。
    (四)依民法第1030條之1第1項規定，伊應受分配之數額如下：
      1.若伊所有之系爭立農街房地應有部分2分之1不列入伊之
        婚後財產，則被上訴人應給付伊438萬5,405元：
        (1)伊之婚後財產扣除婚姻關係存續所負之債務後，係不
          足428萬6,836元〈計算式：24萬2,590元（婚後財產
          ）－452萬9,426元（所負債務）＝－428萬6,836元）
          ；而被上訴人婚後財產扣除婚姻關係存續所負之債務
          後，數額為403萬7,997元〈計算式：448萬0,162元（
          婚後財產）－44萬2,165元（所負債務）＝403萬7,99
          7元）。
        (2)兩造應予分配之剩餘財產差額為832萬4,883元〈計算
          式：403萬7,997元－（－428萬6,836元）＝832萬4,8
          33元〉。伊主張應分得4/5，被上訴人僅能分得1/5，
          故被上訴人應給付伊665萬9,866元（832萬4,833元×
          4/5＝665萬9,866元，小數點以下4捨5入），伊僅在
          425萬4,809元之範圍內請求，其餘捨棄（見本院卷第
          38頁反面、第47頁書狀）。
      2.若伊所有之系爭立農街房地應有部分2分之1應列入伊之
        婚後財產，則被上訴人應給付伊313萬9,866元（此部分
        上訴人誤載為349萬6,647元，見本院卷第38頁反面、第
        47頁書狀）：
        (1)伊婚後財產因而變更為464萬2,590元（計算式：440
          萬＋24萬2,590元＝464萬2,590元），其餘部分則均
          如前述，故伊於婚姻關係存續中所負之債務仍為452
          萬9,426元，被上訴人婚後財產扣除婚姻關係存續所
          負之債務後，數額仍為403萬7,997元。
        (2)從而，伊應受分配之剩餘財產數額為11萬3,164元〈
          計算式：464萬2,590元（婚後財產）－452萬9,426元
          （所負債務）＝11萬3,164元；此部分上訴人誤算為
          負11萬6,000元，見本院卷第38頁反面、第47頁書狀
          〉；被上訴人應受分配之剩餘財產數額為403萬7,997
          元〈計算式：448萬0,162元（婚後財產）－44萬2,16
          5元（所負債務）＝403萬7,997元〉。則兩造應予分
          配之剩餘財產差額為392萬4,833元（計算式：403萬
          7,997元－11萬3,164元）＝392萬4,833元）。由伊分
          得4/5，被上訴人分得1/5，故被上訴人應給付伊313
          萬9,866元（計算式：392萬4,833元×4/5＝313萬9,8
          66元，見本院卷第38頁反面、第47頁書狀）。
    (五)爰依民法第1030條之1第1項規定，求為命被上訴人應給付
      上訴人461萬元，及自98年6月23日起至清償日止，按週利
      年率百分之5計算利息之判決（原審判決上訴人此部分敗
      訴，上訴人聲明不服，提起上訴，嗣並減縮訴之聲明。關
      於上訴人請求被上訴人返還墊付子女扶養費用部分，因已
      確定，不再贅述，均如前述）。並上訴聲明：(1)原判決關
      於駁回上訴人後開第二項之訴部分，及該部分假執行之聲
      請暨命負擔訴訟費用部分之裁判均廢棄；上開廢棄部分
      ，被上訴人應再給付上訴人425萬4,809元，及自本件起訴
      狀繕本送達翌日起，至清償日止，按年息百分之5計算之
      利息；(3)願供擔保，請准宣告假執行（見本院卷第40頁書
      狀、第62頁反面、第99頁筆錄）。
二、被上訴人則以：
    (一)兩造於89年9月19日結婚，系爭立農街房地係上訴人婚後
      92年6月3日購買，應列入上訴人之婚後財產。被上訴人於
      97年7月25日因夫妻贈與之原因而取得之系爭立農街房地
      之應有部分2分之1，為婚後由上訴人無償贈與之財產，依
      法應排除於夫妻剩餘財產分配請求之範圍，不得列入被上
      訴人之婚後財產。
    (二)兩造之婚後財產之婚後剩餘財產各為：
      1.上訴人之剩餘財產：
        (1)不動產：系爭立農街房地應有部分2分之1，價值為44
          0萬元。
        (2)存款及保單價值準備金：合計18萬9,289元，包含台
          北逸仙郵局存款397元、兆豐國際商業銀行羅東分行
          美金5,039.44元，折合新台幣為16萬6,251元、台灣
          銀行松山分行2萬2,017元、台灣土地銀行基隆分行62
          4元；郵局壽險契約所累積之保單價值準備金5萬3,30
          1元。兩者合計為24萬2,590元
        (3)債務部分：合計452萬9,496元，包含郵局壽險不動產
          抵押借款餘額為383萬5,840元、台灣銀行松山分行借
          款14萬3,557元、台灣土地銀行中崙分行借款55萬0,0
          29元。
        (4)上訴人婚後財產合計為464萬2,590元（計算式：440
          萬＋24萬2,590元＝464萬2,590元）；債務部分為452
          萬9,496元，故上訴人剩餘財產11萬3,164元（464萬
          2,590元－452萬9,496元＝11萬3,164元）。
      2.伊之剩餘財產：
          (1)存款：共計1萬0,205元，包含北投榮總郵局存款5,
            218元、合作金庫商業銀行石牌分行活期存款4,987
            元。
          (2)基金：共計6萬9,957元，包含保誠高科技基金2萬
            5,931元、群益馬拉松基金4萬4,026元。
          (3)債務部分：合作金庫石牌分行借款餘額44萬2,165
            元。
          (4)上訴人剩餘財產為不足36萬2,003元（1萬0,205元
            ＋6萬9,957元－44萬2,165元＝-36萬2,003元）。
    (三)因伊婚後財產中之消極財產大於積極財產，並無剩餘，故
      剩餘財產數額應以0元為計算，而上訴人婚後剩餘財產較
      伊多，上訴人依法無權向伊請求剩餘財產之差額，自無平
      均分配或公平與否之問題，故上訴人之訴無理由等語，資
      為抗辯。並答辯聲明：(1)上訴人之上訴聲明暨假執行之聲
      請均駁回；(2)若受不利之判決，願供擔保，請准宣告免為
      假執行（見本院卷第80頁書狀、第99頁反面筆錄）。
三、兩造不爭執事項（見本院卷第99頁反面筆錄）：
    (一)兩造於89年9月19日結婚，被上訴人於97年10月22日向原
      審訴請裁判離婚，兩造於98年6月22日調解成立離婚。
    (二)兩造於婚姻關係存續期間，並未約定夫妻財產制，兩造間
      之財產關係應適用91年民法親屬編修正前之聯合財產制為
      其法定財產制。兩造現存之婚後財產，其價值計算以法定
      財產制關係消滅時為準，本件兩造係因訴請判決離婚，故
      以起訴時為準。
    (三)系爭立農街房地之價值以880萬元計算。
四、本件經依民事訴訟法第463條準用同法第270條之1第1項第3
    款規定，整理並協議簡化爭點後，兩造同意就本院99年6月
    18日準備程序、99年8月10日言詞辯論中，兩造協議簡化之
    爭點為辯論範圍（見本院卷第63頁、第99頁反面至第100頁
    筆錄）。茲就兩造之爭執點及本院之判斷，分述如下（為利
    於論述，文字略有變動）：
    (一)上訴人所有之系爭立農街房地之應有部分2分之1，是否需
      列入上訴人之婚後財產，以計算剩餘財產？
      1.本件兩造應適用之夫妻財產制法規與計算方式：
        (1)按民法第1005條規定：「夫妻未以契約訂立夫妻財產
          制者，除本法另有規定外，以法定財產制，為其夫妻
          財產制」；另按91年6月26日修正前之民法第1016條
          規定：「結婚時屬於夫妻之財產，及婚姻關係存續中
          夫妻所取得之財產，為其聯合財產。但特有財產，不
          在其內」、第1017條規定：「聯合財產中，夫或妻於
          結婚時所有之財產，及婚姻關係存續中取得之財產，
          為夫或妻之原有財產，各保有其所有權。聯合財產中
          ，不能證明為夫或妻所有之財產，推定為夫妻共有之
          原有財產」。嗣於91年6月26日修正公布時，以為切
          合時宜，及貫徹我國憲法保障之男女平等則，乃廢除
          聯合財產制，因而刪除第1016條，另將第1017條第1
          項、第2項修正為：「夫或妻之財產分為婚前財產與
          婚後財產，由夫妻各自所有。不能證明為婚前或婚後
          財產者，推定為婚後財產；不能證明為夫或妻所有之
          財產，推定為夫妻共有（第1項）。夫或妻婚前財產
          ，於婚姻關係存續中所生之孳息，視為婚後財產（第
          2項）」。
        (2)為了銜接民法第1017條規定於上開時間修正時規定用
          語之不同，於同日修正公布之民法親屬編施行法第6
          條之2則規定：「中華民國九十一年民法親屬編修正
          前適用聯合財產制之夫妻，其特有財產或結婚時之原
          有財產，於修正施行後視為夫或妻之婚前財產；婚姻
          關係存續中取得之原有財產，於修正施行後視為夫或
          妻之婚後財產」。其立法理由為：按現行法定財產制
          將夫或妻之財產區分為「特有財產」與「原有財產」
          。而其中特有財產及結婚時之原有財產，係不列入剩
          餘財產之分配者。惟修正後之法定財產制，係將夫或
          妻之財產區分為「婚前財產」與「婚後財產」，其中
          婚前財產亦為不列入剩餘財產分配之財產。為保障人
          民之既得權益，並使現存之法律關係得順利過渡至法
          律修正施行之後，爰增訂本條規定，俾修正前結婚而
          婚姻關係尚存續夫妻之特有財產及結婚時之原有財產
          ，仍得排除於剩餘財產分配之列；至於婚姻關係存續
          期間取得之原有財產，則仍列入分配。由上述規定可
          知，夫妻於91年6月27日前結婚，而新法施行後（依
          民法親屬編施行法第15條第2項規定，民法親屬編修
          正條文及本施行法修正條文，除另定施行日期外，自
          公布日施行），其婚姻關係仍存續，於同日前取得之
          特有財產及其結婚時之原有財產，於修正施行後固視
          為婚前財產，而排除於剩餘財產分配之外；惟於婚姻
          關係存續中取得之原有財產，於新法修正後則視為夫
          或妻之婚後財產，應列入分配。即是上開施行法第6
          條之2僅係針對修正施行前採用法定財產制之夫妻，
          其過渡至修正後繼續採用法定財產制時，就修正前本
          不應列入剩餘財產分配之財產名稱，由「特有財產或
          結婚時之原有財產」，變更為「婚前財產」；得列入
          剩餘財產分配之財產名稱，由「婚姻關係存續中取得
          之原有財產」，變更為「婚後財產」，至於財產範圍
          則不受影響。
        (3)另按法定財產關係消滅時，夫或妻現存之婚後財產，
          扣除婚姻關係存續中所負債務後，如有剩餘，其雙方
          剩餘財產之差額，應平均分配。但因繼承或其他無償
          取得之財產及慰撫金，不在此限，民法第1030條之1
          第1項定有明文。從而，夫妻於法定財產關係消滅時
          ，所謂「雙方剩餘財產之差額，應平均分配」，係指
          婚姻關係存續中，夫妻各自取得而現存之婚後財產，
          扣除婚姻關係存續中所負債務，及因繼承或其他無償
          取得之財產，計算出夫妻各自之剩餘財產，再比較其
          剩餘財產之多寡，算定其差額，剩餘財產較少之一方
          即得向剩餘財產較多之他方，請求分配差額之2分之1
         （最高法院89年度台上字第1861號判決意旨可供參照
          ）。
        (4)本件兩造於89年9月19日結婚，於婚姻關係存續期間
          ，並未約定夫妻財產制，而被上訴人於97年10月22日
          向原審起訴請求離婚，訴訟中，兩造於98年6月22日
          在原審調解成立離婚之事實，為兩造所不爭執（見兩
          造不爭執事項(一)、(二)）。故兩造之婚姻關係既已消滅
          ，上訴人自得依民法第1030條之1規定請求剩餘財產
          差額之分配。且因兩造於91年6月26日民法親屬編修
          正公布前並未約定夫妻財產制，故依當時之民法第10
          05條、第1016條規定，係以法定財產制即聯合財產制
          為兩造之夫妻財產制，並於民法上述有關夫妻財產制
          之規定於91年6月26日修正後，依同日修正之民法親
          屬編施行法第6條之2規定情形，判斷何者應列入分配
          ，何者毋庸列入分配，合先敘明。
      2.上訴人主張系爭立農街房地屬其婚前財產及受贈物之狀
        態轉換，不應列入分配云云。被上訴人抗辯兩造於89年
        9月19日結婚，而系爭立農街房地係上訴人於婚後之92
        年6月3日購買，屬上訴人之婚後財產，應列入分配等語
        。
      3.本件上訴人對於兩造於89年9月19日結婚之事實，並不
        爭執（見兩造不爭執事項(一)）；而上訴人係於92年5月
        22日購買系爭立農街房地之事實，亦有上訴人於原審提
        起反訴時所提出系爭房地之土地、建物登記第二類謄本
        影本各1份附卷可稽〈見原審97年度家調字第905號影印
        卷（下稱原審家調卷）第26頁至第27頁〉，故被上訴人
        抗辯系爭房地係上訴人於兩造結婚後所購買，屬上訴人
        之婚後財產之事實，即堪採信。
      4.上訴人雖提出基隆市房地之房屋土地買賣契約書1份、
        土地及建物謄本各2份、宜蘭縣羅東鎮農會存款簿1張、
        輔助公務人員購建住宅貸款更換擔保品承諾書1份、不
        動產買賣契約書1份（均為影本，見原審卷第59頁至第
        78頁），主張系爭立農街房地屬其婚前財產及受贈物之
        狀態轉換，不應列入分配云云。惟查：
        (1)按夫或妻婚前財產，於婚姻關係存續中所生之孳息，
          視為婚後財產，此為91年6月26日修正民法第1017條
          時所增訂，其立法理由如下：「為保障他方配偶之協
          力，及日後剩餘財產之分配，爰增訂第二項規定」。
          故縱屬夫或妻之婚前財產，但因於婚姻關係中，若無
          他方配偶之協力，該婚前財產實無法續予保存，故上
          開法條乃該婚前財產所生之孳息，視為婚後財產；因
          而，上開婚前財產之孳息於法定財產制關係消滅時，
          則應列入剩餘財產之分配（民法第1030條之1第1項規
          定參照）。
        (2)本件上訴人雖提出前開證物，用以證明其有將基隆市
          房地出售，而以所得之131萬元支付系爭立農街房地
          頭期款與貸款之事實。惟因兩造係於89年9月19日結
          婚，而上訴人迄92年5月22日始購買系爭立農街房地
          之事實，已如前述。從而，於前開婚姻關係存續近3
          年之時間內，賴其配偶即被上訴人之協力，上訴人才
          能免於負債，而有餘力購買系爭立農街房地；且上訴
          人亦自承被上訴人於其購買系爭立農街房地時，曾出
          資60萬元（見本院卷第36頁、第42頁、第72頁）；再
          而，上訴人原有之基隆市房地，既經上訴人出售，則
          其婚前財產已不存在，故上訴人於其後購買系爭立農
          街房地，縱有部分資金係使用上開基隆市房地之資金
          ，亦難認系爭立農街房地係由已出售之基隆市房地轉
          換而來。
      5.綜上，上訴人主張系爭立農街房地屬其婚前財產及受贈
        物之狀態轉換，不應列入分配云云，即非可採。被上訴
        人抗辯上訴人所有之系爭立農街房地，係上訴人於婚後
        之92年6月3日購買，屬上訴人之婚後財產，應列入分配
        （目前上訴人僅餘應有部分2分之1）等語，即屬可採。
    (二)被上訴人於97年7月25日因上訴人以夫妻贈與為原因而取
      得之系爭立農街房地之應有部分2分之1，是否應列入被上
      訴人之婚後財產，以計算剩餘財產？
      1.上訴人主張其並無將系爭立農街房地應有部分2分之1贈
        與予被上訴人作為特有財產之意思，故為被上訴人之婚
        後財產，應列入分配云云；被上訴人則抗辯系爭立農街
        房地所有權2分之1係上訴人所贈與，屬婚後受贈之財產
        ，依法應排除於夫妻剩餘財產分配請求之範圍，不得列
        入等語。
      2.按法定財產制關係消滅時，夫或妻現存之婚後財產，扣
        除婚姻關係存續所負債務後，如有剩餘，其雙方剩餘財
        產之差額，應平均分配。但下列財產不在此限：一因繼
        承或其他無償取得之財產。二慰撫金，民法第1030條之
        1第1項定有明文；另按上開第1項第1款規定之「其他無
        償取得之財產」，應包括夫或妻受妻或夫贈與之財產在
        內（最高法院86年度台上字第3601號民事判決要旨參照
        ）。
      3.本件上訴人對其於97年7月25日以「夫妻贈與」之名義
        ，將系爭立農街房地應有部分2分之1移轉登記予被上訴
        人之事實，並不爭執，並有上訴人於原審提起反訴時所
        提出系爭房地之土地、建物登記第二類謄本影本各1份
        附卷可稽（見原審家調卷第26頁至第27頁），故被上訴
        人抗辯其所持有之系爭立農街房地應有部分2分之1，係
        上訴人於兩造結婚後所贈與乙節，即與上開證物記載之
        內容相符。
      4.上訴人雖提出其所書立之承諾書1份，以及兩造所寫日
        期為97年8月3日、97年9月26日之離婚協議書各1份（均
        為影本，見原審家調卷第27頁、第28頁反面至第29頁）
        ，主張被上訴人曾允諾日後潔身自愛、注意自身之言行
        ，其始同意暫將系爭立農街房地名義移轉登記予被上訴
        人；其並無將系爭立農街房地應有部分2分之1贈與予被
        上訴人作為特有財產之意思云云（見本院卷第69頁書狀
        ）。惟查：
        (1)依上訴人於所書立之承諾書第1行、第2行記載：「本
          人甲○○為求太太乙○○回家，誠心誠意以此承諾書
          為證，若無法做到實踐，則協議離婚」，於第4點記
          載：「過戶讓乙○○有一半房屋所有權」，其內並未
          再附加其他條件；且由上訴人於97年7月25日即以「
          夫妻贈與」之名義，將系爭立農街房地應有部分2分
          之1移轉登記予被上訴人，顯見其上開主張，與事實
          不符，不足採信。
        (2)至上訴人所提出之離婚協議書第1點內(二)財產之歸屬
          部分，雖均記載：「房子所有權歸甲○○」，惟於第
          4點中亦記載：「協議離婚，必須雙方同時到戶政機
          關登記，以登記日期為生效日期（十五日內辦理登記
          手續）。…」，而兩造嗣後並未持前開離婚協議書至
          戶政機關辦理離婚登記，迄98年6月22日始於原審調
          解成立離婚，為兩造所不爭執（見兩造不爭執事項(二)
          ），並有調解筆錄影本1份存卷可參（見原審98年度
          婚字第11號影印卷第32頁反面）。故上訴人主張其並
          無將系爭立農街房地應有部分2分之1贈與予被上訴人
          作為特有財產之意思，此部分屬被上訴人之婚後財產
          ，應列入分配云云，亦非可採。
    (三)兩造之婚後財產之婚後剩餘財產各為若干？
      1.有關兩造現存之婚後財產之價值計算時間：
        (1)按夫妻現存之婚後財產，其價值計算以法定財產制關
          係消滅時為準。但夫妻因判決而離婚者，以起訴時為
          準，民法第1030條之4第1項定有明文。
        (2)另按夫妻剩餘財產分配制度，在於夫妻婚姻關係存續
          中，其財產之增加，係夫妻共同努力、貢獻之結果，
          故賦予夫妻因協力所得剩餘財產平均分配之權利。關
          於夫妻剩餘財產差額之分配，夫妻現存之婚後財產價
          值計算基準，以法定財產制關係消滅時為準，但夫妻
          一旦提起離婚之訴，其婚姻基礎既已動搖，自難期待
          一方對於他方財產之增加再事協力、貢獻，是夫妻因
          判決而離婚，其婚後財產範圍及其價值計算基準，以
          提起離婚之訴時為準。91年6月26日修正民法第1030
          條之4第1項乃增訂「但夫妻因判決而離婚時，其以起
          訴時為準」（最高法院98年台上字第768號民事判決
          意旨參照）。
        (3)本件被上訴人於97年10月22日向原審起訴請求判決離
          婚時，並未一併請求剩餘財產之分配，係上訴人於同
          年12月16日提起反訴，請求判決離婚，並請求剩餘財
          產之分配（見原審家調卷第1頁、第12頁反面、第20
          頁；此部分原係請求被上訴人給付300萬元本息，嗣
          後於98年4月29日擴張為461萬元本息－見原審98年度
          婚字第11號卷第108頁）。因被上訴人於97年10月22
          日提起離婚之訴時，其等婚姻基礎即已動搖，自難期
          待一方對於他方財產之增加再事協力、貢獻，故本件
          雖係上訴人於97年12月16日始提起反訴，請求剩餘財
          產之分配，惟揆諸前開說明，兩造婚後財產財產價值
          之計算基準，仍應以被上訴人97年10月22日提起離婚
          之訴時為準。且兩造亦均同意以被上訴人97年10月22
          日提起離婚之訴時，為兩造婚後財產財產價值之計算
          基準（見兩造不爭執事項(二)）。
      2.系爭立農街房地是否列入分配部分：
        系爭立農街房地之價值以880萬元計算乙節，為兩造所
        不爭執（見兩造不爭執事項(三)）；另上訴人主張其所有
        之系爭立農街房地應有部分2分之1不應列入分配，以及
        被上訴人應將系爭立農街房地應有部分2分之1應列入分
        配，均非可採等節，亦如前述。從而，上訴人之婚後財
        產應加上系爭立農街房地應有部分2分之1之價額（即44
        0萬元）；而被上訴人部分，則毋庸加上系爭立農街房
        地應有部分2分之1之價額（即440萬元），合先敘明。
      3.兩造之剩餘財產：
        (1)上訴人部分：上訴人主張其之婚後財產若不包括系爭
          立農街房地，則婚後財產為24萬2,590元、所負債務
          為452萬9,426元之事實（見本院卷第36頁、第42頁、
          第71頁書狀），為被上訴人所不爭執（見本院卷第86
          頁至第89頁書狀）。惟上訴人之婚後財產應加上系爭
          立農街房地應有部分2分之1之價額即440萬元乙節，
          亦如前述。故上訴人之婚後財產合計為464萬2,590元
          （計算式：440萬元＋24萬2,590元＝464萬2,590），
          故上訴人於婚姻關係存續中取得而現存之婚後財產46
          4萬2,590元，扣除婚姻關係存續中所負債務452萬9,4
          26元後，剩餘財產為11萬3,164元（計算式：464萬2,
          590元－452萬9,426元＝11萬3,164元）。
        (2)被上訴人之部分：被上訴人抗辯其之婚後財產若不包
          括系爭立農街房地，則婚後財產為8萬0,162元、所負
          債務為44萬2,165元之事實（見本院卷第86頁至第87
          頁書狀），亦為上訴人所不爭執（見本院卷第36頁、
          第42頁、第72頁）。至被上訴人部分，毋庸加上系爭
          立農街房地應有部分2分之1之價額即440萬元乙節，
          亦如前述。故被上訴人於婚姻關係存續中取得而現存
          之婚後財產8萬0,162元，扣除婚姻關係存續中所負債
          務44萬2,165元後，剩餘財產為負36萬2,003元（計算
          式：8萬0,162元－44萬2,165元＝－36萬2,003元），
          應以0元計算，故被上訴人並無剩餘之財產可供分配
          。
    (四)上訴人可否向被上訴人請求婚後剩餘財產之差額？
      本件因上訴人之剩餘財產為11萬3,164元，而被上訴人之
      剩餘財產為0元，已如前述，揆諸前開說明，係僅剩餘財
      產較少之一方得向剩餘財產較多之他方請求分配差額之2
      分之1，本件既係上訴人之剩餘財產較被上訴人為多，自
      無法再向被上訴人請求剩餘財產之差額。
    (五)本件夫妻剩餘財產之差額若平均分配，是否有顯失公平之
      處？
      1.上訴人主張因被上訴人對家庭之貢獻極微，予以平均分
        配顯失公平，請依民法第1030條之1第2項規定，調整其
        分配比例，由上訴人分配5分之4，被上訴人分配5分之
        １云云；被上訴人則抗辯因上訴人剩餘財產較被上訴人
        多，上訴人本不得請求，故無平均分配或公平與否之問
        題等語。
      2.本件因上訴人剩餘財產多於被上訴人，故上訴人不得向
        被上訴人請求剩餘財產分配乙節，已如前述；且上訴人
        對於依1030條之1第1項平均分配，有何顯失公平乙節，
        亦未舉證以實其說，故其此部分主張，亦非可採。
五、綜上所述，上訴人依據民法第1030條之1之規定，請求被上
    訴人給付425萬4,809元，及自本件起訴狀繕本送達翌日起，
    至清償日止，按年息百分之5計算之利息，為無理由，自屬
    不應准許。從而原審就此部分所為上訴人敗訴之判決，並無
    不合，上訴論旨指摘原判決此部分不當，求予廢棄改判，為
    無理由，應駁回其上訴。
六、兩造其餘之攻擊或防禦方法及所用之證據，經斟酌後，認為
    均不足以影響判決之結果，爰不逐一論列。至上訴人於本院
    準備程序終結後，再聲請訊問證人即其父親林仙明、母親黃
    碧珠乙節（見本院卷第74頁、第76頁），因事證已明，核非
    必要，附此敘明。
七、據上結論，本件上訴為無理由，依民事訴訟法第449條第1項
    、第78條，判決如主文。
中    華    民    國    99    年    9     月    7     日
                    民事第十五庭
                        審判長法  官  王聖惠
                              法  官  謝碧莉
                              法  官  邱瑞祥
正本係照原本作成。
上訴人如不服本判決，應於收受送達後20日內向本院提出上訴書
狀，其未表明上訴理由者，應於提出上訴後20日內向本院補提理
由書狀（均須按他造當事人之人數附繕本）上訴時應提出委任律
師或具有律師資格之人之委任狀；委任有律師資格者，另應附具
律師資格證書及釋明委任人與受任人有民事訴訟法第466條之1第
1項但書或第2項（詳附註）所定關係之釋明文書影本。如委任律
師提起上訴者，應一併繳納上訴審裁判費。
中    華    民    國    99    年    9     月    7     日
                              書記官  明祖星
附註：
民事訴訟法第466條之1（第1項、第2項）：
對於第二審判決上訴，上訴人應委任律師為訴訟代理人。但上訴
人或其他法定代理人具有律師資格者，不在此限。
上訴人之配偶、三親等內之血親、二親等內之姻親，或上訴人為
法人、中央或地方機關時，其所屬專任人員具有律師資格並經法
院認為適當者，亦得為第三審訴訟代理人。

司法院資訊處製作；財團法人民間司法改革基金會備份。
